臺灣臺北地方法院民事判決
111年度訴字第1371號
原      告  周炯輝  

訴訟代理人  王仕為律師
被      告  黃素鈴  

上列當事人間請求遷讓房屋等事件，本院於民國111年6月6日言
詞辯論終結，判決如下：
    主      文
原告之訴駁回。
訴訟費用由原告負擔。 
    事實及理由
壹、程序方面：
    按訴狀送達後，原告不得將原訴變更或追加他訴，但因請求
    之基礎事實同一、不甚礙被告之防禦及訴訟之終結者，不在
    此限，民事訴訟法第255條第1項第2款、第7款分別定有明文
    。又按原告於判決確定前，得撤回訴之全部或一部。但被告
    已為本案之言詞辯論者，應得其同意。訴之撤回，被告於期
    日到場，未為同意與否之表示者，自該期日起；其未於期日
    到場或係以書狀撤回者，自前項筆錄或撤回書狀送達之日起
    ，10日內未提出異議者，視為同意撤回，民事訴訟法第262
    條第1項、第4項分別定有明文。經查，本件原告起訴聲明為
    ：㈠被告應自門牌號碼臺北市○○區○○○路00巷00弄00號3樓租
    賃2分之1（即臺北市○○區○○段○○段0000號）建物（下稱系爭
    房屋）遷讓返還原告。㈡被告應自民國110年10月27日起至遷
    讓返還系爭房屋之日止，按月給付原告新臺幣（下同）3萬5
    ,000元。嗣於111年4月12日將前揭訴之聲明第1項撤回，並
    將前揭訴之聲明第2項變更為：被告應給付原告14萬9,336元
    （見本院卷第19頁），被告對上開訴之撤回並未提出異議，
    依前揭規定，此部分已生合法撤回效力。而原告前揭所為訴
    之變更，其請求之基礎事實均屬同一，亦不甚礙被告之防禦
    及訴訟之終結，依據前揭規定，尚無不合，應予准許。
貳、實體方面：
一、原告主張：兩造前係個人工作室之合夥人，原告於103年2月
    間購買系爭房屋，適被告在尋覓租屋處，斯時兩造合意由原
    告將系爭房屋進行2分之1隔間後出售予被告，將來若有轉售
    利潤再為各半，一來可解決被告住屋問題，二來可當作置產
    投資之用，原告隨即進行裝潢修改，並將系爭房屋隔間為二
    ，且開立兩處門戶供獨立出入，被告自103年9月27日開始入
    住系爭房屋至111年3月26日止。由於系爭房屋自購買後，該
    區域之房價未漲反跌，迄至109年4月間，被告通知原告表示
    其不願意再將系爭房屋作為投資使用，希望能將先前已付之
    價金轉作租金，雙方幾經交涉，並由被告結算後，被告尚有
    300萬元可作為租金之抵償，兩造約定自103年9月27日起算
    ，以300萬元扣抵每月租金3萬5,000元，不足3萬5,000元之
    部分則以每日租金1,167元計算（計算式：3萬5,000元÷30=1
    ,167元，元以下四捨五入），300萬元可讓被告承租85個月
    又22日，則兩造約定租賃期間自103年9月27日起至110年11
    月18日止。惟被告於租賃期間屆至時，未將系爭房屋遷讓返
    還，原告於110年11月15日發函通知被告，請求騰空返還系
    爭房屋，被告迄至111年3月26日始遷讓返還系爭房屋。是被
    告自110年11月19日起至111年3月26日止，無法律上原因繼
    續占用系爭房屋，受有相當於租金之不當得利，原告依民法
    第179條規定，請求被告給付自110年11月19日起至111年3月
    26日止之相當於租金之不當得利14萬9,336元（計算式：3萬
    5,000元×4＋1,167元×8＝14萬9,336元）。退步言之，倘認兩
    造間為不定期租賃契約，原告於111年2月14日以桃園府前郵
    局第193號存證信函通知被告於文到7日內給付積欠租金，逾
    期未繳付，即視為終止不定期租賃契約，並於文到30日內騰
    空返還房屋，惟被告於111年2月15日收到系爭存證信函，仍
    未給付積欠租金，故兩造不定期租賃契約於111年2月22日終
    止，則原告依民法第439條前段規定，請求被告給付自110年
    11月19日起至111年2月22日止積欠租金共10萬9,668元（計
    算式：3萬5,000元×3＋1,167元×4＝10萬9,668元）。此外，被
    告自111年2月23日起無權占用系爭房屋，獲有相當於租金之
    不當得利，致原告受有無法使用收益系爭房屋之損害，原告
    依民法第179條規定，請求被告給付自111年2月23日起至111
    年3月26日相當於租金之不當得利3萬9,668元（計算式：3萬
    5,000元×1＋1,167元×4＝3萬9,668元），以上合計為14萬9,33
    6元（計算式：10萬9,668元＋3萬9,668元＝14萬9,336元）。
    並聲明：被告應給付原告14萬9,336元。
二、被告則以：原告因購買系爭房屋頭期款不足而向被告借款30
    0萬元，其後因原告無力償還，因此雙方先改為被告購買系
    爭房屋之一半產權，復因原告稱系爭房屋無法分戶，在原告
    同意下，再次改為由被告使用系爭房屋。然被告除原借貸原
    告300萬元以外，並已協助支付系爭房屋部分裝潢款項及貸
    款，截至106年10月2日止，被告總計支出542萬3,000元，被
    告向原告提出以每月2萬5,000元至3萬元核算租金，租期10
    年之提議，以抵銷被告已支付之頭期款、裝潢款及貸款，惟
    原告當時並未回應。又107年5月1日原告陸續償還被告相關
    款項共242萬3,000元，兩造再次確認原告仍欠被告300萬元
    ，並以此借款扣抵每月租金2萬5,000元，租期至113年8月，
    然原告當時表示可折抵租金及租期至113年10月。另原告於1
    09年2月3日再次向被告詢問相關款項扣抵事宜後，竟於109
    年2月5日向被告表示從來沒有認同上開算式，並請被告自10
    9年起每月給付租金2萬8,000元、水電瓦斯網路3,000元，被
    告表示不同意。嗣兩造透過共同友人協商，惟始終無法達成
    共識，被告基於舊時情誼，於109年2月20日提議300萬元扣
    抵每月租金3萬5,000元，並自103年9月27日起算，原告隨即
    表示其還欠被告20.71個月租金或72萬5,000元，並保證20.7
    1個月期間被告得繼續使用系爭房屋，及希望被告居住至113
    年9月27日，足認原告同意被告得居住使用系爭房屋至113年
    9月27日。是兩造於107年5月1日即已達成協議，原告同意被
    告得居住系爭房屋至113年10月，然原告一再毀約爭執，其
    後兩造合意被告有權使用系爭房屋至113年9月27日，則被告
    繼續使用系爭房屋即非無權占有，亦非無法律上原因受有利
    益，故原告主張終止租約，並請求被告給付租金或不當得利
    ，顯屬無據。此外，兩造所約定之扣抵金額從每月2萬5,000
    元提高至每月3萬5,000元，嗣經原告同意降至每月2萬5,000
    元，則原告主張每月租金3萬5,000元，並以此金額主張被告
    不當得利，顯不可採。再者，兩造於105年終止僱傭關係後
    ，即改為接案模式繼續合作，且原告早已依約定將CMBD專案
    第一期款及第二期款之3分之1款項給付予被告，並約定原告
    應給付被告CMBD專案尾款20萬元，惟原告既未遵守承諾而要
    求被告搬離房屋及給付不當得利，則被告之前免除原告給付
    尾款之前提即已不復存在，被告主張以原告所積欠之CMBD專
    案尾款20萬元與原告之請求為抵銷。並聲明：㈠原告之訴及
    其假執行之聲請均駁回。㈡如受不利之判決，願供擔保，請
    准宣告免為假執行。
三、得心證之理由：
　　原告主張被告於110年11月19日至111年3月26日間占用系爭
    房屋，受有相當於租金之利益，爰請求被告返還等情，惟為
    被告所否認，並以前揭情詞置辯，經查：
　㈠按當事人互相表示意思一致者，無論為明示或默示，契約即
    告成立，且契約成立後，如有新契約之有效成立，亦可取代
    原有與新契約內容不相符部分之原約定；當事人成立新契約
    以取代舊契約，舊契約已因當事人間有解除舊契約之合意而
    不存在，原無須另以意思表示解除（最高法院94年度台上字
    第1554號、83年度台上字第1547號裁判意旨參照）。次按解
    釋當事人之契約，應於文義上及論理上詳為推求，不得拘泥
    字面，致失當時立約之真意；而真意何在，又應以過去事實
    及其他一切證據資料為斷定之標準，不能拘泥文字致失真意
    。
　㈡兩造就系爭房屋約定之定性：
    參以系爭房屋由原告於103年2月間購入，並經兩造磋商，雙
    方合意將系爭房屋裝潢、隔間後，由被告取得2分之1，被告
    並交付原告300萬元及支付相關裝潢費用，且於103年9月27
    日入住系爭房屋，然因系爭房屋自購買後之房價狀況不如預
    期，兩造遂於106年10月間開始討論應如何結算投入之款項
    ，並分別於107年5月、108年8月、109年2月多次商討，迄於
    109年2月20日始達成將被告300萬元投資款項，按月以被告
    居住系爭房屋期間之代價扣抵，系爭房屋則由原告處分之協
    議等節（下稱系爭契約），有兩造間之對話紀錄暨所附資料
    可稽（見本院卷第47至57頁），並為兩造所不爭執（見本院
    卷第35至41、67至68、83至84、87至93頁），此部分事實，
    堪以認定。準此，依據系爭契約所示，本件兩造間應係先約
    定各自出資投資系爭房屋，嗣因預期投資前景不佳，始於磋
    商後議定，因被告實際居住在系爭房屋，即以每月相當款項
    為換算基準，折抵被告就系爭契約之投資款項，而被告使用
    系爭房屋期間之雜費與前開款項之利息相抵。換言之，系爭
    契約重點應在約定兩造間對於系爭房屋之投資等權利義務，
    其真意乃在共同出資暨取得系爭房屋之權利，至最終以每月
    「租金」約定被告折抵投資款之用語，充其量只能認為屬系
    爭契約最終結算之方式，而非租賃契約之租金。是原告雖自
    行將系爭契約定性為租賃契約，然此與民法第421條第1項規
    定：「稱租賃者，謂當事人約定，一方以物租與他方使用收
    益，他方支付租金之契約。」等內容顯不相同。再依系爭契
    約之內容，乃約定若投資順利，兩造應就系爭房屋保有各自
    所有權，此與合夥期間，各合夥人之出資及其他合夥財產，
    為合夥人全體之公同共有，有明顯不同，且兩造亦無就共同
    事業之經營為確實約定，自難認定系爭契約為合夥契約。從
    而，系爭契約僅係約定單純出資取得財產，自應屬合資或共
    同出資之無名契約。
　㈢被告是否自110年11月19日起至111年3月26日止，無法律上原
    因繼續占用系爭房屋部分：
　⒈觀諸兩造間因投資標的結算所為之磋商過程（見本院卷第47
    至57頁），乃原告先於106年10月2日向被告提出應在其尚有
    能力時結算雙方款項之想法，經被告提出自行計算之方式後
    ，不為原告所接受，兩造即未再繼續討論此事，後兩造雖另
    於107年5月、108年8月間再為協商，然均係各自陳述己見，
    並未見達成任何合意，待於109年2月20日，經被告表示：「
    三百萬扣抵租金每月3.5萬，自2014.9.27起算，每月水電瓦
    斯網路費用與三百萬利息相抵，不另計算。若提前搬走，需
    退回差額（不計息）。」等語，原告回以：「謝謝你，我不
    太會算，請你算給我，全都按照你的決定。以下如有算錯請
    指正，謝謝。我還欠你20.71個月租金或725000元。2019年
    底我已經用房價2000萬，大姊用1000萬買我50％股份，他每
    月幫我繳一半房貸，我沒收他200萬自備款，我保留在萬一
    連一半房貸也付不出來時支出，我保證這20.71個月你繼續
    使用不會有問題。若我行有餘力，我希望你住到2024年9月2
    7日，這些時間算是我還給你原有的計畫。…CMBD尾款，收了
    一張三個月支票，你的20萬，可否容我在賣掉房子再一並還
    你？」等語，被告則表示：「謝謝，最後讓我看到以前的阿
    輝，寧可自己吃虧，也要守住承諾。我想，關於房子的帳，
    照目前市況，不可能讓雙方都滿意，最佳的解法就是雙方都
    覺得自己吃虧，但是不至於委屈。月租三萬五，是我覺得自
    己吃虧，但不至於委屈的金額（若讓你覺得委屈，抱歉，我
    盡力了…），至於你說賣房之後的差額什麼的，就不必算了
    ，CMBO後半我沒參加，尾款也不必給我。…」等語，原告回
    稱：「2025前，我不會想出租」等語。是依上開對話內容，
    可知兩造於109年2月20日前固曾多次商討結算系爭房屋投資
    款之方式，惟終未能協議彼此接受之方案，直到109年2月20
    日，經被告提出其投入之300萬元，自103年9月27日起以每
    月3萬5,000元扣抵，其居住系爭房屋期間之水、電、瓦斯及
    網路費用則與300萬元之利息相抵等想法，經原告所接受，
    並確認依據此種方式計算，原告尚應供被告折抵20.71個月
    即相當於72萬5,000元，亦提出其保證上開折抵月份期間被
    告可繼續使用系爭房屋，且復表示為實現雙方原有投資計畫
    ，可提供系爭房屋予被告居住至113年9月27日，亦提及系爭
    契約外所涉之20萬元，原告願於處分系爭房屋後清償被告等
    內容，被告回覆同意並感謝原告上開提議，基於原告之前述
    方案而表示免除原告所提之20萬元債務，原告則申明其於11
    4年前不會出租系爭房屋。準此，兩造已於109年2月20日就
    系爭契約之結算方式達成合意，雙方同意被告所提以每月3
    萬5,000元之代價按月扣抵300萬元投資款、投資款利息與系
    爭房屋雜費扣抵之方案，並議定系爭房屋供被告居住至113
    年9月27日，及被告免除原告20萬元債務等情。
　⒉原告雖主張：原告於上揭對話表示希望被告住到113年9月27
    日，算是還給被告原有計畫乙節，係因原告有資金壓力，系
    爭房屋原預計113年轉售，故原告有就此設定若原告之姐有
    向原告購買50％股份之條件，而原告之姐後並未購買該股份
    等語（見本院卷第64、70、71頁）。然細譯上開對話內容，
    就原告之姐購買原告股份之事，應係原告以肯定之口吻向被
    告陳述，原告之姐已經於108年底以1,000萬元之代價購買原
    告50％股份，且每月替原告繳交一半房貸等情，並非就兩造
    協商事務，附加以將來客觀上不確定事實之成就或不成就，
    決定法律行為效力發生之附款，顯無原告所指就協議內容附
    加條件之情形。是原告此部分主張，並不足採。
　㈣原告請求被告給付租金或相當於租金之不當得利部分：
　　本件兩造間並未成立租賃契約，且兩造於系爭契約結算時合
    意被告可使用系爭房屋至113年9月27日等節，業經本院認定
    如前，則被告本於上開協議，居住系爭房屋至111年3月26日
    ，自不得謂為不當得利。故原告依據租賃或不當得利之法律
    關係，請求被告返還租金或相當租金之不當得利，自屬無據
    。
　㈤至被告所為抵銷抗辯，因原告之請求均無理由，被告無給付
    之義務，本院自無審酌之必要，附此敘明。　
四、綜上所述，原告依據租賃或不當得利之法律關係，請求被告
    應給付14萬9,336元，為無理由，應予駁回。又本件原告未
    聲明願供擔保請准宣告假執行，是就被告聲明願供擔保免為
    假執行部分，即無庸審酌。
五、本件事證已臻明確，兩造其餘攻擊或防禦方法及所提證據，
    經本院詳予斟酌後，認均不足以影響判決之結果，爰不另一
    一論述，併予敘明。
六、據上論結，原告之訴為無理由，依民事訴訟法第78條判決如
    主文。 　　　　　　
中　　華　　民　　國　　111 　年　　6 　　月　　17　　日
                  民事第七庭    法　官　溫祖明
以上正本係照原本作成。
如對本判決上訴，須於判決送達後20日內向本院提出上訴狀。如
委任律師提起上訴者，應一併繳納上訴審裁判費。
中　　華　　民　　國　　111 　年　　6 　　月　　17　　日
                                書記官  李佳儒